【裁判字號】    90,上更(一),17
【裁判日期】    901009
【裁判案由】    侵權行為損害賠償
【裁判全文】
臺灣高等法院臺南分院民事判決  九十年度上更(一)字第一七號  ｅ
      上  訴  人  乙  ○  ○
      被 上 訴人  甲  ○  ○.
右當事人間請求侵權行為損害賠償事件，上訴人對於中華民國八十七年五月十三日臺
灣臺南地方法院八十七年度訴字第五五三號第一審判決提起上訴，經最高法院第一次
發回更審，本院判決如左：
      主      文
原判決除確定部分外，關於命上訴人給付超過新台幣壹佰拾貳萬仟陸佰壹拾貳元
並其利息部分，該部分假執行之宣告，暨命負擔訴訟費用之裁判均廢棄。
右開廢棄部分，被上訴人在第一審之訴及假執行之聲請均駁回。
其餘上訴駁回。
第一、二審及發回前第三審訴訟費用（確定部分除外）由上訴人負擔二分之一，餘由
被上訴人負擔。
      事      實
甲、上訴人方面：
一、聲明：求為判決：(一)原判決廢棄。(二)駁回被上訴人在第一審之訴。
二、陳述：除與原判決記載相同者，茲引用之外，補稱：
（一）原審認定上訴人乃訟爭租賃契約之出租人，主要以：租賃契約書中首尾所載出
      租人及立契約人均係蔡尤莉（按即乙○○），有右揭租賃契約書一份可稽。雖
      該租賃契約書第一條約定租賃地點係台南市○○路六十九號成功保齡球館一樓
      ，但並未記載係成功育樂股份有限公司之所在地，又雖租賃契約書之末頁亦蓋
      有經理蔡尤莉之職章，但亦並未表明係成功育樂股份有限公司之總經理。此外
      ，遍查租賃契約書，均無任何有關成功育樂股份有限公司之記載，從形式上觀
      之，實難認被告（按即上訴人）係代理成功育樂股份有限公司與原告簽約，且
      被告亦自承蔡尤莉即係其本人，故應認出租人係被告而非成功育樂股份有限公
      司。」云云資為論據。
（二）查本案出租人確實為訴外人成功育樂股份有限公司，而非上訴人，茲將具體事
      證臚述如下：
    1.被上訴人所承租用以經營咖啡哲學餐飲之店面係位於台南市○○路六十九號成
      功保齡球館一樓，而成功保齡球館係成功育樂開發股份有限公司於八十一年五
      月一日向地主侯信良、侯吉星二人承租土地後搭建而成，此有租賃契約書影本
      乙份附卷可稽，而成功育樂開發股份有限公司設立之地址即是台南市○○路六
      十九號，此亦有公司設立登記事項卡附卷可證，上訴人於八十三年三月二十五
      日獲公司聘任為總經理，並獲公司授權代表公司將公司部份空間轉租予被上訴
      人，租賃所得盡歸公司帳目，故上訴人既非成功保齡球館之所有權人，焉有權
      私自將球館空間轉租他人，且上訴人於契約書上猶蓋用總經理蔡尤莉之職章，
      雖闕未標明成功育樂開發股份有限公司，然本意係以公司為出租人，灼然至明
      。
    2.被上訴人所經營之餐飲業與成功育樂開發股份有限公司所經營之保齡球館有客
      源流通之默契，故契約書上第十九條始會約定：甲、乙雙方議定煙、酒、檳榔
      、提神健康飲料由甲方自行經營（按公司於球館內設有販賣部）」，否則上訴
      人為一介女子，何需就煙、酒、檳榔之販賣事宜為特別約定？
    3.租賃契約第二十條特別強調：：如因而損及人、球道設施等物由乙方負完全賠
      償責任，所著重者亦為公司球道之保護。
    4.再觀諸契約第二十一條規定「乙方負責甲方客人、球友、茶水供應，乙方無條
      件供應甲方熱開水、冷開水及冰塊」，已明確顯示出租人為成功育樂開發股份
      有限公司，而被上訴人需要提供球館內球友之茶水、冰塊供應。而同條契約復
      約定「乙方每月付甲方員工每人壹仟元福利卷，甲方每月付乙方員工每人福利
      球局貳拾局甲、乙雙方員工福利以陸拾人為標準」，更彰顯營業團體（成功育
      樂公司與咖啡哲學）間之互惠措施。
    5.末查契約第二十七條更明確約定「乙方因故與他人發生事故而不利於『本公司
      』名譽時，甲方即可與乙方終止契約」，在在顯示本件出租人為成功育樂開發
      股份有限公司，而非上訴人。
（三）被上訴人於八十七年七月十三日之答辯狀中強調解釋契約，固須探求當事人立
      約時之真意，不能拘泥於契約之文字等語，上訴人至表認同，惟被上訴人於八
      十五年十月三十一日即偕同案外人盧禮義前來成功育樂開發股份有限公司商洽
      承租咖啡哲學店面事宜，彼時成功育樂開發股份有限公司指派上訴人負責草擬
      簽約事宜，雙方並以成功育樂開發股份有限公司之便條紙繕寫草約一份，該草
      約中開宗明義載稱：茲有咖啡哲學餐飲事業公司（以下簡稱乙方）向成功育樂
      開發股份有限公司（以下簡稱甲方）租用餐飲部．．．．．等語，草約中第八
      條約定「經雙方同意草簽『隔日』由甲方送正式合約書致乙方」，另草約第一
      條至第七條所約定之內容則與「翌日」八十五年十一月一日所簽訂之正式合約
      書完全相同，故被上訴人明知其係向成功育樂開發股份有限公司承租場地經營
      咖啡哲學餐飲，灼然至明。
（四）被上訴人屢次以上訴人於八十七年三月十七日所寄發之台南南門路郵局第二。
      六號存證信函中載稱「蓋本件租賃契約係由本人與  台端簽訂，租賃契約書上
      載明出租人為本人，非成功保齡球館．．．．．」等語，而主張上訴人為出租
      人，此一論點似是而非，蓋系爭建物屬成功育樂開發股份有限公司管理經營，
      租金收入盡歸成功育樂公司所有，均有相關證物附卷可稽，另對待給付（每月
      提供被上訴人員工每人福利球局貳拾局）亦由成功育樂公司提供，故不能僅因
      上訴人委託他人代撰之存證信函上部分措詞有誤，即責令上訴人從代理人身分
      搖身一變而成為本案出租人。反觀被上訴人八十七年三月十二日委託洪梅芬律
      師所撰寫之存證信函收件人已表明係成功保齡球館代理人蔡尤莉，而函文開宗
      明義即載稱緣本人於民國八十五年十一月間與成功保齡球館代理人總經理蔡尤
      莉簽訂房屋租賃契約，水電約定由成功保齡球館負責提供等語，均足證被上訴
      人明知本案出租人為成功育樂公司，上訴人僅係代理人而已。
（五）證人盧禮義八十八年六月廿三日作證時明確陳稱：「當初我是要向蔡尤莉承租
      成功育樂開發有限公司的一樓經營餐廳」、「簽約是我本人去的．．．當時我
      是負責人」、「當時蔡尤莉沒有特別表明她的身分，內容是蔡尤莉公司的人寫
      的」，「兩造簽約過程我有參與．．．．協商內容都是站在員工福利立場」等
      語，足證本件租賃之標的物乃成功育樂開發有限公司一樓，並非上訴人私產，
      盧禮義以負責人名義代表簽約，上訴人則以公司總經理之名義代表簽約，並蓋
      上總經理蔡尤莉之職章，契約內容都是站在員工福利立場。
（六）證人林淑華八十八年七月十五日作證時法官詢之：咖啡哲學有無開票於成功育
      樂公司？有無存入成功育樂公司帳戶？其明確答稱：有．但存入那個帳戶因事
      隔很久我不記得，並說明上訴人八十七年十二月二日陳報狀所附金融明細以彩
      色筆標示的部分應該是被上訴人所繳納之租金，嗣後更明確說明咖啡哲學交付
      的支票係存入成功育樂公司可以支配使用的帳戶。足證真正收入被上訴人每月
      租金者乃成功育樂公司，而非上訴人個人。
（七）證人吳泰昌同日亦證述：「我當時是現場經理，他們要簽約時，總經理蔡尤莉
      有叫我幫忙寫．．．草約內容就是根據他們當時的意思簽約的」等語，而草約
      開宗明義即載明：「茲有咖啡哲學餐飲事業公司（以下簡稱乙方）向成功育樂
      開發股份有限公司（以下簡稱甲方）租用餐飲部」等語。
（八）證人曾銘進同日亦證稱「我離職前就有提供帳戶．．．．帳戶如何使用我不清
      楚，是在萬泰銀行西門路分行的帳戶，只有一個帳戶而已」等語，而細觀該帳
      戶之出入明細，一望即知係記載公司各項收支情形，而非個人帳目。
（九）按卷附由上訴人代表成功育樂開發股份有限公司與被上訴人簽訂之契約書第二
      十六條明文約定「乙方如遭主管機關判處停業．．．．．本租約即終止，甲方
      不負任何損失賠償，亦不得向甲方請求租金償還」，蓋上訴人於簽約之時即向
      被上訴人表明成功育樂公司所使用之保齡球館乃違建，無法確保可長期使用，
      故被上訴人始承諾若日後餐廳現址因違建問題遭判處停業，甲方（指成功公司
      ）不負任何損失賠償，乙方（指被上訴人）亦不得向甲方請求租金返還，今被
      上訴人所經營之餐廳既只是租用保齡球館之部分空間使用，則保齡球館既被判
      處停業並斷水斷電，當然被上訴人所經營之餐廳也會被判處停業並斷水斷電，
      故兩造既已對可預見之契約風險於契約第二十六條預作責任規範，被上訴人自
      不得向成功公司主張賠償責任。
（十）被上訴人主張之裝潢，係為招徠客人之目的而裝飾營業場所，以吸引客人上門
      消費之誘因，裝潢本身並非營業之直接憑藉，究難謂不能使用裝潢即為其所受
      之損害，何況，依被上訴人於原審提出之裝潢設備明細表所列，大部分皆能搬
      離他用，而其所舉之證人林茂榮亦證稱所施作之設備可以搬離使用，是其以裝
      潢部分不能使用以達其目的，而主張受有裝潢費用支出之損害，即非可取。何
      況，依系爭租賃契約書第十條約定：場地有改裝設施之必要時，乙方取得甲方
      之同意後始得自行裝設，但不得損害原有建築，乙方於交還場地時自應負責回
      復原狀，對照同契約書第三條第二項約定：餐飲部裝潢期間第壹個月租金經甲
      方同意以新台幣陸萬伍仟元整付給。觀之，足見上訴人應已同意被上訴人裝潢
      系爭租賃之建物，然依系爭租賃契約書第十條之約定，被上訴人於交還承租之
      建物時，既應將系爭建物回復原狀，則其終止系爭租賃契約後，依約已負有回
      復原狀之義務，是其縱未能繼續使用裝潢，其已支出之裝潢費用，自非因終止
      契約所受之損害。
（十一）被上訴人於起訴狀中自陳系爭建物係至民國八十七年三月始因斷水斷電而無法
      營業，而被上訴人係自民國八十五年十一月一日即開始承租系爭建物，總計已
      使用十五個月，原審竟誤認被上訴人僅使用八個月，認定事實顯有謬誤。
三、證據：援用第一審及本院前審所提證據。
乙、被上訴人方面：
一、聲明：求為判決：駁回上訴。
二、陳述：除與原判決記載相同者，茲引用之外，補稱：
（一）被上訴人向上訴人承租台南市○○路六九號成功保齡球館一樓（下稱系爭建物
      ），係供開設「珈琲哲學」餐飲之用，此於訂約時雙方所明知，且雙方所訂租
      賃契約書第三條第二項亦明定，餐飲部裝潢期間第一個月僅收租金之一半，即
      六萬五千元，故本件系爭建物必須重新整體裝潢，所費不貲，始有如上之約定
      ，而「珈琲哲學」餐飲主要係提供客人舒適、優雅之用餐空間，且提供客人寧
      靜之環境飲用咖啡、果汁等，讓客人在繁忙的都市生活工作中，得以享有暫時
      的休憩，此有別於一般之小吃部，另「珈琲哲學」係連鎖店，內部有必要之裝
      潢，亦為眾所週知之事，是依被上訴人於初審所提出之裝潢設備明細表所示，
      均屬設立「珈琲哲學」餐飲所必須。
（二）兩造於簽定契約前，均知租賃物須重新花費裝潢，已如上述；而被上訴人計算
      成本、開銷及利潤等相關事項後，始與上訴人簽定租期三年之契約，此三年租
      賃期間，為被上訴人簽約之必要條件，因除確保被上訴人賺回裝潢設備所花費
      之成本外，並因而獲利。如果租期過短，被上訴人非但無法營利，連帶造成血
      本無歸，故本件租期之長短，關係著投資成本與回收，亦是被上訴人向上訴人
      承租之最大考量。
（三）本件被上訴人無法繼續經營「珈琲哲學」餐飲，係因可歸責於上訴人之事由，
      致租賃物已無法以合於所約定使用、收益之狀態所造成，而上訴人對被上訴人
      所造成之損害（費用之支出）本應負責，且被上訴人承租系爭建物僅九個月後
      即遭斷水斷電無法經營，若仍需承擔此裝潢成本費用，則將產生上訴人有過失
      不需負責，而被上訴人無過失需負責之不合情、不合理、不合法之情形。
（四）被上訴人於一審所提出之裝潢設備明細表所列，均屬設立「珈琲哲學」餐飲所
      必須，已如前述；其中木工工程、水工程、玻璃隔間工程、水泥工工資、漆工
      工資等均已無法拆除他用，而其他所花費之項目，亦均為設立「珈琲哲學」餐
      飲所特別訂製（如視聽音響係在天花板內、桌椅及沙發均依尺寸訂做固定），
      縱能搬離，或因尺寸不合、無法擺設，亦或被上訴人因地點等客觀問題無法使
      用經營而形同廢物，且於八十七年三月間雙方終止租約後，上訴人即將系爭建
      物深鎖，加上遭台南市政府斷水斷電，被上訴人根本無法取出餐盤器皿等用具
      設備。
（五）上訴人就其過失本應負損害賠償責任，與被上訴人就租賃物是否回復原狀無關
      ：兩造所訂立租賃契約書第十條雖約定：「場地有改裝設施之必要時，乙方取
      得甲方之同意後始得自行裝設，但不得損害原有建築，乙方於交還場地時自應
      負責回復原狀」，其中「乙方於交還場地時自應負責回復原狀」乙語，在定有
      期間之租賃契約，於期滿後或不可歸責被上訴人之事由，由承租人回復原狀交
      還租賃物予出租人，為法所明定；然本件租期係三年，因上訴人之過失，於租
      賃九個月後即遭斷水斷電，令被上訴人無法繼續使用、收益，此可歸責於上訴
      人之事由，理應由上訴人負損害賠償責任，此損害賠償責任與是否回復原狀係
      屬兩事，並無關連。
（六）被上訴人於原審所提出之裝潢設備明細表所列，均屬設立「珈琲哲學」餐飲所
      必須，其中除第十五、十七暨十九項外，其餘均如收據。而粉刷油漆、電話通
      信及葡萄樹造景等三項雖事隔多日而無法向廠商取得收據，但確實均為「珈琲
      哲學」餐飲裝潢之必要項目，上訴人自應負損害賠償責任。
（七）裝潢設備明細表所列之吊杯架、白鐵吧檯櫃、視聽音響、冷藏櫃、桌椅、電烤
      爐設備、沙發、波浪簾等，均為特別訂製（如視聽音響係在天花板內、其餘物
      品亦均依尺寸訂做固定），縱能搬離，或因尺寸不合、無法擺設，亦或被上訴
      人因地點等客觀問題無法使用經營而形同廢物。至於餐盤器皿等用具設備，因
      被上訴人經此教訓已不再經營餐飲，此等設備對被上訴人而言已無用處，更何
      況上訴人遭台南市政府斷電後，被上訴人亦無法取出上開用具設備。
(八)上訴人遭台南市政府斷水斷電之日期為八十六年八月十一日（見原審卷附台南市
    政府八十七年五月二十一日八七南市工建字第八四六五四號函文），因「珈琲哲
    學」餐飲最主要是提供客人舒適之空間及安全衛生之飲料，但斷水斷電後無法提
    供上該服務而告歇業，在歇業期間被上訴人不斷與上訴人協調違約賠償事宜，但
    上訴人均置之不理，至八十七年三月底被上訴人迫於無奈乃終止租約進行訴訟；
    至於以支票支付租金乙事，係因被上訴人均開立整年之支票交上訴人收執，在斷
    水斷電後曾向上訴人索回，但上訴人均不返還，是本件裝潢費用支出之損害，應
    自八十六年八月十一日起算。
三、證據：除援用第一審所提證據外，補提收據二份為證。
      理      由
一、本件被上訴人起訴主張：上訴人以「蔡尤莉」之名義將位於台南市○○路六九號
    成功保齡球館一樓五十八坪出租予被上訴人，租賃期間自八十五年十一月一日起
    至八十八年十月三十一日止，租金每月十三萬元，被上訴人除依約交付每月租金
    支票外，並交付上訴人三十九萬元之押租保證金，尚預付至八十七年十月份止每
    月十三萬七千八百元尚未到期之租金支票；詎上訴人出租之系爭建物竟屬違法建
    物，於八十六年八月間因違反都市計劃分區使用及建築等法令，遭台南市政府強
    制斷水斷電，致被上訴人不能依約定使用收益系爭租賃物，因而營業收入大幅減
    少，迨至八十七年三月間又被台南市政府以前揭原因二度執行斷水斷電，再度造
    成顧客群流失。被上訴人乃以上訴人不能於租賃關係存續中保持租賃物合於約定
    使用收益狀態之違約事由，以存證信函對被上訴人表示自八十七年四月起終止系
    爭租賃契約；上訴人因違反保持租賃物使用收益狀態之義務，致被上訴人因部分
    裝潢不能使用以達其目的，自應賠償被上訴人裝潢費用折舊之損害一百九十四萬
    八千四百三十二元；又兩造之租賃契約既經終止，上訴人受領被上訴人已交付之
    押租金三十九萬元，及自終止租約後仍提示兌現支票二張面額合計二十七萬五千
    六百元，並於原審判決後再提示兌現之如原審判決附表編號一支票金額十三萬七
    千八百元，暨如原審判決附表所示編號二－五號預付租金之支票，應一併返還；
    爰依債務不履行及民法第一百七十九條不當得利之法律關係，求為命上訴人給付
    二百六十一萬四千零三十二元及自原審八十七年五月八日訴之變更狀繕本送達翌
    日（即八十七年五月九日）起至清償日止，按週年利率百分之五計算之利息；並
    返還如原審判決附表所示五紙支票之判決（原審僅命上訴人給付二百五十八萬九
    千九百七十三元及自八十七年五月九日起至清償日止，按週年利率百分之五計算
    之利息，並返還如其附表所示之支票五紙。被上訴人就其敗訴部分並未聲明不服
    ，僅就原審判決附表編號一所示支票部分，因該支票已遭提示兌領而變更原聲明
    求為改命上訴人賠償十三萬七千八百元及自八十七年六月一日起至清償日止，按
    週年利率百分之六計算之利息；本院前審依其請求而改判。上訴人就其敗訴部分
    聲明上訴，本院前審就其中押租金三十九萬元，溢領租金二十七萬五千六百元，
    計六十六萬五千六百元及遲延利息維持一審已判決確定。被上訴人勝訴之判決，
    其餘部分（含原判決附表編號二至五支票）則為被上訴人敗訴之判決。最高法院
    僅就被上訴人敗訴之裝潢費一百九十二萬四千三百七十三元本息部分發回本院更
    審。故本件上訴僅裝潢費一百九十二萬四千三百七十三元及其利息之爭執）。
二、上訴人則以：本件上訴人係代表成功育樂公司與被上訴人訂立系爭租賃契約書，
    並加蓋上訴人任職總經理之職章，出租人為成功育樂公司，而非上訴人私人，被
    上訴人依租賃關係對上訴人為本件請求，顯屬錯誤等語，資為抗辯。
三、查被上訴人主張承租坐落台南市○○路六九號成功保齡球館一樓五十八坪之建物
    ，於八十六年八月間及八十七年三月間，因該保齡球館違反都市計劃分區使用及
    建築等法令，遭台南市政府兩度強制斷水斷電之事實，已經原審向台南市政府查
    明無訛，有台南市政府八十七年五月二十一日八七南市工建字第八四六五四號函
    及所附執行過程函件附原審卷可稽（見原審卷第五０－五七頁），復為上訴人所
    不爭，並於原審提出剪報（見原審卷第六六－六七頁）為佐，自堪信為真實；又
    被上訴人主張兩造訂立系爭建物租賃契約，已因系爭建物遭台南市政府強制斷水
    斷電，致已不能為合於約定之使用、收益，經伊以存證信函表示終止，上訴人應
    賠償裝潢費用之損害，亦據於原審提出租賃契約書、郵局存證信函、估價單、收
    據為證，雖為上訴人所否認，並以前揭各情詞置辯，經查：
（一）依被上訴人於原審提出而為上訴人不爭執其真正之系爭租賃契約書（見原審卷
      第六－一０、六０－六五頁）起首即載：「立租賃契約出租人蔡尤莉」，契約
      書末「立契約人」欄亦簽署「蔡尤莉」姓名，而「蔡尤莉」即為上訴人本人，
      已經上訴人自承在卷（參見原審卷第四三頁反面、本院前審卷第五八頁反面）
      ，而綜觀系爭租賃契約書並無載明上訴人係代表或代理訴外人成功育樂公司訂
      立之意旨，則上訴人抗辯伊係代表成功育樂公司與被上訴人訂立系爭租賃契約
      書云云，已與系爭租賃契約書所明確記載之文義不符，而不足信；再者，上訴
      人於接獲被上訴人委託律師洪梅芬於八十七年三月十二日所發台南中正路郵局
      第四二五號存證信函（見原審卷第一一－一四頁、本院前審卷第一一一－一一
      二頁）後，於同年月十七日以「蔡尤莉」名義所覆台南南門路郵局第二０六號
      存證信函即明載：「‧‧‧二、前揭信函所載內容，容有誤會，蓋本件租賃契
      約係由『本人』與台端簽訂，租賃契約書上載明出租人為『本人』，非成功保
      齡球館，是以前揭信函代為通知終止台端與保齡球館之租賃契約，當然不影響
      『本人』與台端間之租賃契約，‧‧‧」等語，亦再三明確表明系爭租賃契約
      之出租人為上訴人本人，與系爭租賃契約書所載明之出租人合，上訴人亦未
      舉證證明上開存證信函所載內容有何違背其本意之情事，則其空言抗辯係因委
      託他人代撰之存證信函措詞有誤云云，要非可信。至被上訴人前揭存證信函之
      收件人雖載：「成功保齡球館代理人蔡尤莉」，內容固載有：「‧‧‧本人‧
      ‧‧與成功保齡球館（代理人：總經理蔡尤莉）簽訂房屋租賃契約‧‧‧」諸
      語，惟該存證信函另載有：「‧‧‧訂約時，蔡尤莉並已預先收受自八十五年
      十一月一日起八十六年十月三十一日止之租金共十二紙支票‧‧‧為此，懇請
      貴大律師代為發函『蔡尤莉』，轉達本人自民國八十七年四月起終止租賃契約
      之意‧‧‧」，顯見被上訴人委託律師洪梅芬所發上開存證信函之用意，旨在
      終止與上訴人間訂立之系爭租賃契約，自不因該存證信函內載「成功保齡球館
      代理人蔡尤莉」或「與成功保齡球館（代理人：總經理蔡尤莉）簽訂房屋租賃
      契約」等語，而認系爭租賃契約非被上訴人與上訴人本人訂立。則上訴人以被
      上訴人委託律師洪梅芬所發上開存證信函之前述記載內容，而抗辯被上訴人明
      知本件出租人為成功育樂公司，伊僅係代理人云云，亦非可取。又系爭租賃契
      約書末「立契約人」欄簽署「蔡尤莉」姓名之下方雖另蓋有「總經理蔡尤莉」
      之職章印文，但並未表明其係成功育樂公司之總經理，亦未表明係代表成功育
      樂公司訂立系爭租賃契約之意旨，衡諸一般人若代理他人簽約，莫不表明代理
      或代表意旨，以求審慎並與本人區別之常情，則該印文雖有上訴人總經理之職
      銜，亦僅係基於個人之方便而流用，要難以上開印文上有上訴人之職銜，遽謂
      系爭租賃契約書非上訴人本人所訂立。又股份有限公司之董事長或其他有權代
      表公司之人與第三人訂立之契約，固非以加蓋公司之印章為必要，然仍須於契
      約上表明代表公司之意旨始可（最高法院七十一年度台上字第三四一六號判決
      參照）；查上訴人訂立系爭租賃契約，既未表明代表或代理訴外人成功育樂公
      司之意旨，則其徒以該契約書上猶蓋用總經理蔡尤莉之職章乙節，遽爾主張其
      訂約之本意係以訴外人成功育樂公司為出租人云云，委不足信。
（二）依系爭租賃契約書第一條約定：「租賃地點：台南市○○路六十九號成功保齡
      球館一樓共計五十八坪（限供餐、飲業種使用），上訴人主張成功保齡球館係
      訴外人成功育樂公司於八十一年五月一日向地主侯信良、侯吉星二人承租土地
      後搭建而成，該址即為訴外人成功育樂公司所設立之號址，成功保齡球館大門
      懸掛成功育樂公司招牌，屋內亦有成功育樂公司之台南市營利事業登記證及經
      濟部公司執照，上訴人於八十三年三月二十五日獲該公司聘任為總經理等情，
      固據提出租賃契約書及成功育樂公司變更登記事項卡、董事會議事錄、台南市
      政府營利事業登記證（見本院前審卷第三六－四一頁、原審卷第四八頁）為證
      ，並為被上訴人所不爭；然上訴人主張伊獲成功育樂公司授權代表該公司將公
      司部分空間轉租予被上訴人乙節，已為被上訴人以簽約時並未見上訴人提出成
      功育樂公司之授權書及表明成功育樂公司為出租人等語所否認，而上訴人又未
      能舉證以實其說，且按租賃契約，係以當事人約定，一方以物租與他方使用收
      益，他方支付租金而成立，並不以出租人對於租賃物有所有權為要件（最高法
      院六十四年台上字第四二四號、三十三年上字第八四號判例參照），故出租人
      對於租賃物有所有權或其他權利與否，並非租賃契約之成立要件（最高法院五
      十年台上字第二八四號判例參照）；準此，上訴人辯稱伊非成功保齡球館之所
      有權人，無權私自將球館空間轉租他人云云，即非可取；至上訴人向被上訴人
      收取之租金支票，事後縱已交給訴外人成功育樂公司會計存入該公司銀行帳戶
      交換兌現，盡歸該公司取得，並翔實記載於該公司之營業帳冊內〔參見上訴人
      提出之營業帳冊、金融出入明細、活儲帳戶出入明細及參酌證人林淑華、曾銘
      進之證述，亦係上訴人與訴外人成功育樂公司間之內部關係，仍難以此而否定
      上訴人為系爭租賃契約之出租人。
（三）上訴人另提出八十五年十月三十一日與訴外人盧禮義訂立而以訴外人成功育樂
      公司便條紙繕寫之《草約》（影本‧參見本院卷第五二頁）而抗辯被上訴人明
      知係向訴外人成功育樂公司承租場地經營咖啡哲學餐飲，而非向上訴人私人承
      租云云。查該《草約》固載：「茲有咖啡哲學餐飲事業公司（以下簡稱乙方）
      向成功育樂公司（以下簡稱甲方）租用餐飲部‧‧‧八、經方同意草簽隔日
      由甲方送正式合約書致乙方」等語，惟該草約係上訴人與盧禮義所簽，且非與
      被上訴人訂立之正式契約，已難認與被上訴人有何關聯；況證人盧禮義證稱：
      「當初我是要向蔡尤莉承租成功育樂‧‧‧公司的一樓經營餐廳‧‧‧當時蔡
      尤莉沒有特別表明她的身分」（見本院前審卷第一四八頁反面－一四九頁），
      而上訴人所舉證人即成功育樂公司之現場經理吳泰昌證稱：上訴人蔡尤莉當時
      是總經理，有無表明以公司身分簽該《草約》，伊不清楚等語（見本院前審卷
      第一六四頁反面），均不足以證明上訴人係代表成功育樂公司簽立該《草約》
      ，足見被上訴人主張證人盧禮義本意係向上訴人承租，而上訴人亦係以其個人
      名義簽立該《草約》等語，應非無據；上訴人抗辯被上訴人明知係向訴外人成
      功育樂公司承租場地經營咖啡哲學餐飲，而非向上訴人私人承租云云，並不足
      信。至該《草約》第一條至第七條所約定之內容，縱與翌日兩造訂立之系爭租
      賃契約書之部分內容類似，亦難據以推認被上訴人係與訴外人成功育樂公司訂
      立系爭租賃契約書，是以上訴人以該《草約》與系爭租賃契約書部分內容類似
      ，辯稱伊係以公司總經理之名義代表該公司簽約，並非出租人云云，自非可信
      ；至於證人盧禮義雖又稱：「協商內容都是站在員工福利立場」等語（參見本
      院卷第一四九頁反面），然契約當事人互相約定提供福利予第三人，本非法所
      不許，再觀系爭租賃契約書第二十一條約定：「乙方（被上訴人）負責甲方（
      上訴人）客人（球友）茶水供應。乙方無條件供應甲方熱開水、冷開水及冰塊
      。乙方每月須付甲方貳萬伍仟元之公關現金禮券，乙方每月付甲方員工每人壹
      仟元福利券，每次抵用伍拾元整。甲方每月付乙方員工每人福利球局貳拾局限
      當月使用，甲方每月附送乙方油嘉莉ＫＴＶ包廂費壹個小時福利券。甲、乙雙
      方員工福利以陸拾人為標準」之內容，旨在照顧兩造所營事業體之員工，究難
      以此推認兩造所營事業體即為系爭租賃契約之當事人。又上訴人所引系爭租賃
      契約書第十九條〔甲、乙雙方議定煙、酒、檳榔、提神健康飲料由甲方自行經
      營。〕、第二十條〔租賃期間餐廳之一切安全及危險事項皆由乙方負責，如因
      而損及人、球道設施等物由乙方負完全賠償責任」、第二十七條〔乙方因故與
      他人發生事故而不利於本公司名譽時，甲方即可與乙方終止契約，乙方不得異
      議〕，均係關於課予被上訴人之注意義務及應負之責任，縱有保護上訴人所營
      成功育樂公司之意，要難否定上訴人為系爭租賃契約之出租人；是以上訴人以
      系爭租賃契約書之上開約定內容，抗辯出租人係成功育樂公司云云，自非實情
      ，而不足取。故上訴人執該草約與系爭租賃契約書內之部分內容類似而主張出
      租人係成功育樂公司云云，並非可取。
（四）又被上訴人承租之建物為成功保齡球館之一部分，為兩造所是認，而成功保齡
      球館係因違反建築法第九十條【違反第七十三條後段規定〔建築物‧‧‧非經
      領得變更使用執照，不得變更其使用。〕擅自變更使用者，處建築物所有權人
      或使用人新臺幣六萬元以上三十萬元以下罰鍰，並勒令停止使用。得以補辦手
      續者，令其限期補辦手續，不停止使用或逾期不補辦者得連續處罰。前項擅自
      變更使用之建築物，有第五十八條所定各款情事之一者〔建築物在施工中，直
      轄市、縣（市）（局）主管建築機關認有必要時，得隨時加以勘驗，發現左列
      情事之一者，應以書面通知承造人或起造人或監造人，勒令停工或修改；必要
      時，得強制拆除：(一)妨礙都市計畫者；(二)妨礙區域計畫者；(三)危害公共安全者
      ；(四)妨礙公共交通者；(五)妨礙公共衛生者；(六)主要構造或位置或高度或面積與
      核定工程圖樣及說明書不符者；(七)違反本法其他規定或基於本法所發布之命令
      者。〕，停止供水、供電或封閉、強制拆除。】、第九十四條【依本法規定停
      止使用或封閉之建築物，非經許可不得擅自使用；未經許可擅自使用經制止不
      從者，處一年以下有期徒刑、拘役或科或併科新臺幣三十萬元以下罰金。】及
      第九十四條之一【依本法規定停止供水或供電之建築物，非經直轄市、縣（市
      ）（局）主管建築機關審查許可，不得擅自接水、接電或使用；未經許可擅自
      接水、接電或使用者，處一年以下有期徒刑、拘役或科或併科新臺幣三十萬元
      以下罰金。】之規定，分別於八十六年八月十一日及八十七年三月三日遭主管
      機關台南市政府聯合稽查小組執行斷水斷電處分，有原審卷附台南市政府八十
      七年五月二十一日八七南市工建字第八四六五四號函及所附執行過程函件可稽
      （見原審卷第五０－五七頁），復為上訴人所不爭，已如前述；顯見被上訴人
      承租之系爭建物，並非合於建築法規定所得合法使用之建物，則上訴人以訴外
      人成功育樂公司在遭斷水斷電前即設立於該址，而辯稱系爭租賃物為合法之建
      築物云云，已有誤會。又上訴人雖另抗辯被上訴人承租部分有獨立門戶，仍有
      水、電供應云云，然參酌被上訴人前揭台南中正路郵局第四二五號存證信函所
      載內容，上訴人應係以臨時發電機應急（見原審卷第一二頁反面），究非正常
      之水、電供應，亦與建築法第九十四條之一規定有違；按出租人應以合於所約
      定使用、收益之租賃物，交付承租人，並應於租賃關係存續中保持其合於約定
      使用、收益之狀態；民法第四百二十三條定有明文。查兩造訂立之系爭租賃契
      約書約定之租賃期限為三年，即自八十五年十一月一日起至八十八年十月三十
      一日止，且用以經營餐飲業，為該租賃契約書所載明，足見正常水、電供應，
      為被上訴人承租系爭建物經營餐飲業所不可或缺；惟因上訴人出租之系爭建物
      違反前揭建築法令，先後於八十六年八月十一日及八十七年三月三日遭主管機
      關台南市政府聯合稽查小組執行斷水斷電處分，顯見上訴人在依上開建築法規
      定申請主管機關許可使用前，已無法保持系爭建物合於系爭租賃契約書所約定
      使用、收益狀態供被上訴人使用、收益，而有違租賃物之保持義務，致陷於給
      付不能之狀態，其過咎顯可歸責於上訴人；上訴人辯稱被上訴人仍可繼續單獨
      經營其生意，租賃部分仍合於約定使用、收益之狀態云云，洵非可信，自應許
      被上訴人類推適用民法第二百五十六條規定意旨，終止系爭租賃契約。茲被上
      訴人既以上開事由，於八十七年三月十二日以台南中正路郵局第四二五號存證
      信函向上訴人表示自八十七年四月份起終止系爭租賃契約，有原審卷附該存證
      信函（見原審卷第一一－一四頁）足憑，而上訴人又自認於八十七年三月十二
      日即已收受該存證信函（見原審卷第七０頁），依民法第二百六十三條準用同
      法第二百五十八條第一項規定，已生終止之效力。又系爭租賃契約書第三十條
      約定：「若乙方在合約期限內不再承租時，須於停止承租前貳個月通知甲方，
      經甲方同意，雙方停止契約‧‧‧」，應係指被上訴人因本身之因素不再繼續
      承租時，始有該條約定之適用，核與本件被上訴人係以可歸責於上訴人之事由
      而終止系爭租賃契約之情形不同，則上訴人援引系爭租賃契約書第三十條之約
      定，辯稱被上訴人應於二個月前通知上訴人，經伊同意後始可終止租約云云，
      洵有誤會。又系爭租賃契約書第二十六條固約定：「乙方（被上訴人）如租屋
      遭主管機關判處停業，三個月內如無法繼續營業，本租約即終止，甲方（上訴
      人）不負任何損失賠償，亦不得向甲方請求租金償還。」然尋繹該條約定文義
      ，應係指可歸責於被上訴人之事由，致所營事業遭主管機關判處停止營業時，
      上訴人始不負任何損失賠償，亦不須償還租金。但本件係因上訴人所出租之建
      物違背建築法令之使用規定，而遭強制斷水斷電，致被上訴人無法繼續經營其
      事業，是以被上訴人縱未為營業登記之申請，亦不容上訴人援引上開約定而為
      有利之主張。是上訴人抗辯被上訴人以前揭存證信函表示終止租約，不生效力
      云云，顯不足取。
（四）又因可歸責於債務人之事由，致給付不能者，債權人得請求賠償其損害，民法
      第二百二十六條第一項定有明文；查上訴人出租予被上訴人之系爭建物，既因
      違反建築法令使用之規定，而遭主管機關斷水斷電，已無法以合於所約定使用
      、收益之狀態，供被上訴人繼續使用、收益，而有違租賃物之保持義務，致陷
      於給付不能之狀態，並可歸責於上訴人，已如前述，則被上訴人依債務不履行
      之規定，請求上訴人賠償其損害，即非無據；（一）被上訴人向上訴人承租台
      南市○○路六九號成功保齡球館一樓，係供開設「珈琲哲學」餐飲之用，此於
      訂約時雙方所明知，且雙方所訂租賃契約書第三條第二項亦明定，餐飲部裝潢
      期間第一個月僅收租金之一半，即六萬五千元，故本件系爭建物必須重新整體
      裝潢，所費不貲，始有如上之約定。兩造於簽定契約前，均知租賃物須重新花
      費裝潢，已如上述。而被上訴人計算成本、開銷及利潤等相關事項後，始與上
      訴人簽定租期三年之契約，此三年租賃期間，為被上訴人簽約之必要條件，因
      除確保被上訴人賺回裝潢設備所花費之成本外，並因而獲利，如果租期過短，
      被上訴人非但無法營利，連帶造成血本無歸。本件被上訴人無法繼續經營「珈
      琲哲學」餐飲，係因可歸責於上訴人之事由，致租賃物已無法以合於所約定使
      用、收益之狀態所造成，而上訴人對被上訴人所造成之損害本應負責，且被上
      訴人承租系爭建物僅十六個多月後即遭斷水斷電無法經營，其無法回收之裝潢
      成本費用，應由上訴人負責。被上訴人主張其所受之損害為裝潢費用之支出等
      情，業據於原審提出估價單、收據（見原審卷第一五－三四頁本院卷六四－七
      五頁）為證；上訴人於本院未為否認，應堪信屬實在，其中木工工程、水工程
      、玻璃隔間工程、水泥工工資、漆工工資等均已無法拆除他用，而其他所花費
      之項目，均為經營「珈琲哲學」餐飲所採購，縱能搬離，未必能即時合於他用
      ，證人林茂榮雖證稱其所施作之設備可以搬離使用，惟林茂榮僅為上訴人做不
      鋼廚具設備部分，價款卅三萬元，而那設備是依固定場所設計裝上的，搬走後
      如他處不能使用，就需賤售，大約僅剩一成的價值。（見本院前審卷第一一七
      頁訊問證人林茂榮之筆錄），而上訴人又未主張被上訴人已將之出售填補損害
      ，上訴人自應賠償被上訴人裝潢設備之損失。被上訴人於原審主張裝潢設備共
      二百五十九萬七千九百一十元共十九一項，其中玻璃隔間工程一一五三○○元
      ，通信總機八千元，葡萄樹造景二萬一千元，漆工工資五萬三千元無收據，被
      上訴人又於本院補提第十六項花藝造景收據三萬元及餐盤收據，該餐盤器皿項
      目在被上訴人所列清單載為十一萬元，惟其所提收據總計僅九萬九千三百七十
      四元，故被上訴人主張裝潢設備之損失，有據可稽者計二百三十九萬四千四百
      七十四元。其於八十七年三月三日遭第二次斷水斷電，致無法繼續經營，應自
      斯時計算其損害，被上訴人主張自八十六年八月十一日起計算等語，惟自第一
      次斷水斷電後，台南市政府又執行第二次斷水斷電，可見第一次業者又自行接
      通水電，繼續營業，而就台南市政府執行斷水斷電之記錄單以觀，第一次斷水
      斷電僅將起動開關拆除，第二次始將電表、配電盤由台電取回，有執行斷水斷
      電會勘記錄可稽（見原審卷第五六－五七頁），故應認第一次斷水斷電後，被
      上訴人仍可繼續營業，至第二次斷水斷電後，始放棄經營，故損害應自八十七
      年三月三日起算，被上訴人主張自八十六年八月十一日起計算，尚非可採。依
      此計算，被上訴人已經營十六點一個月，尚有十九點九個月無法經營，故依比
      例計算，損害為一百三十二萬三千六百一十二元，被上訴人之請求在此範圍內
      ，及自正起訴狀送達翌日即八十七年五月九日起清償日止之法定遲延利息，為
      有理由，超過部分應予駁回，原審未詳計實際收據金額，遽依被上訴人主張之
      金額二百五十九萬七千九百一十元計算，又自八十六年八月十一日起計算自損
      害，尚有未洽，其就裝潢部分所命給付，在一百三十二萬三千六百一十二元及
      法定遲延利息範圍內，應予維持，超過部分，應廢棄原判決，改判駁回被上訴
      人之訴及假執行之聲請。
五、據上論結，本件上訴為無理由，依民事訴訟法第四百四十九條第一項、第四百五
    十條、第七十八條判決如主文。
中      華      民      國    九十      年      十      月      九      日
                                    臺灣高等法院臺南分院民事第一庭
~B1審判長法官  林    金    村
~B2      法官  曾    平    杉
~B3      法官  楊    子    莊
右為正本係照原本作成。
上訴人如對本判決上訴，須於判決送達後二十日內向本院提出上訴狀，未表明上訴理
由者，應於上訴後二十日內向本院提出理由書。
中      華      民      國    九十      年      十      月      十二    日
                                        法院書記官  董    挹    棻


司法院資訊處製作；財團法人民間司法改革基金會備份。
